【裁判字號】    96,訴,9860
【裁判日期】    970606
【裁判案由】    返還借款
【裁判全文】
臺灣臺北地方法院民事判決              96年度訴字第9860號
原      告  乙○○
訴訟代理人  陳麗玢律師
被      告  甲○○
訴訟代理人  姜智逸律師
複  代理人  戊○○
上列當事人間請求返還借款事件，本院於民國97年5 月23日言詞
辯論終結，判決如下：
    主      文
被告應給付原告新臺幣肆佰貳拾萬元及自民國九十六年十月三十
一日起至清償日止，按週年利率百分之五計算之利息。
訴訟費用由被告負擔。
本判決於原告以新臺幣壹佰肆拾萬元為被告供擔保後，得假執行
。但被告於假執行程序實施前，以新臺幣肆佰貳拾萬元為原告預
供擔保，得免為假執行。
    事實及理由
一、按訴狀送達後，原告不得將原訴變更或追加他訴。但被告同
    意者，不在此限。民事訴訟法第255條第1項第1 款定有明文
    。查本件原告起訴請求被告返還借款及返還不當得利，嗣於
    審理程序中撤回不當得利之請求並追加侵權行為損害賠償為
    其請求權基礎，且經被告同意（本院卷第73頁反面），其所
    為乃法之所許，先予敘明。
二、原告起訴主張：
  (一)兩造本為男女朋友關係，嗣於民國95年1 月間，被告表示想
    自己創業但缺乏資金，乃提議向原告借款，如事業有成即可
    立刻還款，原告當時適出售公司配發之員工分紅股票而有資
    金，乃應允借款，惟要求至遲應於1 年內還款，經被告同意
    後，原告即於95年8月4日自慶豐商業銀行股份有限公司（下
    稱慶豐商業銀行）00000000000000號帳戶提領新臺幣（下同
    ）1,000,000 元，並於同日轉匯至被告於新光商業銀行股份
    有限公司林森北路分行（下稱新光商銀林森北路分行）之00
    000000000000號帳戶。其後被告稱已成立英國亞里國際形象
    顧問公司（下稱亞里公司），但因門面不好看，影響其他廠
    商配合意願，再次希望原告出借款項，讓其租新辦公室並裝
    潢，原告不疑有他又同意出借款項，而於95年10月14日至銀
    行提領1,500,000 元轉匯至被告上開帳戶。嗣被告又稱因公
    司營運須申請支票及白金卡，須有存款證明後銀行始會同意
    核發，希望再向原告借款1,700,000 元，以利銀行審核，原
    告因當時本身另有貸款須償還而未予同意，然被告稱僅借款
    2、3週，待審核完畢後即刻返還，原告考量此僅為短期資金
    周轉，乃又同意借款而於95年10月17日至銀行提款1,700,00
    0元轉匯至被告之上開帳戶。詎事後原告於96年2月間請求被
    告返還借款時，其竟以資金須供公司周轉為由，推託拒絕還
    款，經原告一再請求，其雖曾應允返還，然迄今絲毫無還款
    之意，原告自得請求被告返還借款。且被告所稱開設亞里公
    司云云，並未如其所稱實際於英國設立，更無任何營業之事
    實，其所為顯屬詐欺而侵害原告之財產權，原告自亦得依民
    法侵權行為損害賠償之法律關係，請求被告負損害賠償責任
    ，故請求法院就上開各請求權基礎為有利之判決，並聲明：
    除供擔保金額外，如主文所示。
  (二)被告雖一再辯稱前揭款項並非借款而屬結婚前之贈與關係云
    云，然其從未提出證據證明兩造間有贈與關係，原告亦予以
    否認，況且如為贈與，依法有繳納贈與稅之義務，然本件並
    未產生任何稅捐，據此可證被告所辯難以採信。且其母親即
    證人丁○○曾親口表示有錢就會還、這筆錢一定要還，經鈞
    院訊問後亦不否認原告所提出之錄音內容確實為其談話內容
    ，另證人丙○○亦就兩造間之借貸關係證述明確，此等均足
    證兩造確有消費借貸關係，益徵被告所辯不實。至於被告雖
    又辯稱其確實有設立亞里公司並從事相關業務云云，但其所
    提公司文件乃民間公司所為，並非官方登記文件，原告予以
    否認。而其所提出之婚禮光碟，乃原告朋友當時籌備婚禮找
    不到場地，請被告幫忙爾，且被告亦僅從事過此份工作，並
    無任何其他工作之證明，足認其所辯均屬無據，不得採信。
三、被告辯稱：
    兩造原為男女朋友關係，原告當時係因欲與被告結婚而自願
    資助被告創業，故贈與系爭4,200,000 元，表示願意合夥一
    起創業，是以兩造並非消費借貸關係，而係贈與關係。況兩
    造又未書立任何借據，自不得僅以匯款之事實認定兩造有消
    費借貸之合意。至於證人丁○○所稱「欠」，係指「欠感情
    」，並非指「欠錢」，且前後對話亦無承認確有借款之事實
    。而證人丙○○所述內容，對於借款之金額、利息、還款期
    限等重要事項均不清楚，而其所證稱之日期為95年7、8月間
    ，但斯時原告尚未匯款予被告，被告不可能向其表示該款項
    係向原告所借云云，其所為證詞顯不實在，無從為有利於原
    告之認定。此外，被告確實已於英國成立亞里公司，有註冊
    登記證明書、「401 報表」可證，並已製作婚禮光碟作為公
    司產品，足證被告確有營業之事實，原告主張被告詐欺而侵
    害其權利云云，毫無證據，自不足採信，應予駁回。並聲明
    ：(一)原告之訴及假執行之聲請均駁回、(二)如受不利判決，願
    供擔保請准宣告免為假執行。
四、原告主張兩造原為男女朋友關係，嗣分別於95年8月4日、95
    年10月14日、95年10月17日分別自其慶豐商業銀行00000000
    000000 號帳戶提領1,000,000元、1,500,000元、1,700,000
    元，總計4,200,000 元之現金後於當日轉匯至被告於新光商
    銀林森北路分行00000000000000號帳戶，且被告經原告自96
    年2 月間催請還款後迄今仍未返還任何款項等事實，業據其
    提出慶豐商銀匯款委託書3 紙為證，且被告並不否認，堪信
    原告此部分主張為真。被告雖否認兩造間有消費借貸契約，
    而辯稱為贈與契約云云。惟按稱消費借貸者，謂當事人一方
    移轉金錢或其他代替物之所有權於他方，而約定他方以種類
    、品質、數量相同之物返還之契約。民法第474條第1項定有
    明文。依此規定，金錢消費借貸契約之成立，僅以當事人一
    方移轉金錢於他方，而約定他方以種類、品質、數量相同之
    物返還為已足，並非要式行為，故不以訂立書面契約為必要
    ，且縱使當事人未約定返還之期限或利息，亦不影響金錢消
    費借貸契約之成立。經查：
  (一)證人丙○○結證稱：「（是否知道兩造有金錢往來的事情？
    ）有一次在聚餐的時候，在95年7、8月間吃飯時，被告找我
    當公司的合夥人，我有詢問相關的事項，她告訴我說她公司
    的內容其實與之前講得差不多，資金的部分她有說是向原告
    借錢的」、「（有說借多少？）沒有說借多少，她只有說錢
    是向原告借的，不用煩惱錢的問題，我當時有想要換工作，
    考慮之後我還是沒有答應」、「（有無問過原告是否有借錢
    給被告？）我在95年底有問原告，到底借多少，原告告訴我
    大約有400 多萬元」（本院卷第85頁反面至第86頁）。且證
    人丁○○並不否認原告所提出之錄音光碟譯文內容確為其談
    話內容（本院卷第74頁反面），而依該錄音光碟談話內容，
    證人丁○○稱：「目前還不出來我沒有騙你，因為你那時候
    給他的承諾是要等他兩年，這筆錢你聽我說一定會還給你，
    只是目前…」、「我跟她說認賠我們不要做了，裝潢、被罰
    一個月個（的）錢就算了，我們不要做了，那筆錢拿還給人
    家…」（本院卷第53頁）。
  (二)依上開證詞可知，被告確實曾以開設公司為由向原告借款，
    借款金額約為400 多萬元，且證人丁○○為被告之母親，亦
    知悉此等情事。至於證人丙○○雖亦證稱原告並未告知借款
    利息、期間等語（本院卷第86頁），惟依前開所述，金錢消
    費借貸契約並不以當事人約定借款利息、期間為其成立要件
    ，故證人丙○○所述縱屬真實，亦無礙兩造間金錢消費借貸
    契約之成立。又證人丁○○固另證稱：「（公司誰出錢成立
    ？）我女兒，兩造感情不錯，原告向我女兒求婚，我聽我女
    兒說她想創業，原告很支持她，希望兩年後能共同組織家庭
    ，當初感情很好，這筆錢是由原告協助我女兒創立公司」、
    「（是否向原告借？）是原告送給我女兒的，原告還帶著被
    告到銀行領錢，如果是借的話，應該要有借據」（本院卷第
    74頁），然其經本院訊問：「420 萬元不是小數目？為何會
    平白就送給被告？」則答稱：「怕我女兒跑掉，這都是我聽
    說的，我沒有聽原告說、」「（原告有無告訴你說錢是要送
    你女兒？）沒有」（本院卷第74頁反面）。由此可知，證人
    丁○○所為見聞，均由被告所告知，而未曾向原告確認，是
    其所為證詞之真實性，即有疑慮而難以遽採。
  (三)參以4,200,000 元並非小額數目，衡諸常情，實無可能毫無
    緣由任意贈與他人，且被告主張原告無償贈與之原因係因兩
    造計畫結婚云云，業據原告予以否認，而證人丁○○所證述
    之內容，依前揭所述已無可採，此外，被告又未提出其他證
    據以資佐證兩造確有論及婚嫁之情事，例如曾有媒妁之言、
    挑選婚紗、喜餅、婚宴舉辦場地等一般人於論及婚嫁之情形
    下始會從事之活動，其泛稱因兩造論及婚嫁故原告無償贈與
    4,200,000 元云云，不僅欠缺證據，亦悖於常情，實難採信
    。
  (四)綜上所述，原告主張兩造間有4,200,000 元之金錢消費借貸
    契約，應屬真實，堪予採信。而被告辯稱兩造係贈與契約云
    云，則屬無據，難以為憑。是原告自96年2 月間催告被告還
    款後，被告迄今尚未還款，則其依照消費借貸契約，請求被
    告清償借款返還4,200,000 元及自起訴狀繕本送達翌日即96
    年10月31日起，按週年利率5%計算之法定遲延利息，為有理
    由，應予准許。又因原告所為返還借款之請求已獲得勝訴判
    決，其所提侵權行為損害賠償之請求，即無庸再行審酌，附
    此說明。
五、兩造分別陳明願供擔保請准宣告假執行或免為假執行，經核
    並無不合，爰分別酌定相當之擔保金額，予以准許。
六、本件事證已臻明確，兩造其餘攻擊防禦方法及未經本院援用
    之證據，核與判決之結果不生影響，爰不予逐一論駁，併此
    敘明。
據上論結，本件原告之訴為有理由，依民事訴訟法第78條、第39
0條第2項、第392條，判決如主文。
中    華    民    國    97    年    6     月    6     日
                  民事第四庭    法  官  余明賢
以上正本係照原本作成
如對本判決上訴，須於判決送達後20日內向本院提出上訴狀
中    華    民    國    97    年    6     月    6     日
                                書記官  楊勝欽


司法院資訊處製作；財團法人民間司法改革基金會備份。
